臺灣高等法院刑事裁定
110年度毒抗字第1141號
抗  告  人
即  被  告  李明達


上列抗告人因違反毒品危害防制條例案件，不服臺灣新北地方法
院110年度毒聲字第1301號，中華民國110年7月14日裁定（聲請
案號：臺灣新北地方檢察署109年度聲觀字第923號、109年度撤
緩毒偵字第262號），提起抗告，本院裁定如下：
    主  文
抗告駁回。
    理  由
一、原裁定意旨略以：抗告人即被告（下稱被告）李明達基於施
    用第二級毒品甲基安非他命之犯意，於民國107年8月13日12
    時許，在其當時位於新北市○○區○○○道0段00巷0號4樓之居處
    ，以將甲基安非他命置於玻璃球內燒烤吸食煙霧之方式，施
    用甲基安非他命1次。嗣為警於同年月14日11時許，持臺灣
    臺北地方法院核發之搜索票至上開處所執行搜索，並採集尿
    液送驗等事實，業據被告坦承不諱，且其尿液經送驗結果，
    確呈安非他命、甲基安非他命陽性反應等情，有臺北市政府
    警察局偵辦毒品案件尿液檢體委驗單、臺灣尖端先進生技醫
    藥股份有限公司濫用藥物檢驗報告（檢體編號:091416）可
    稽，堪認被告確有施用第二級毒品犯行。又被告前因施用毒
    品案件，經觀察、勒戒後，認無繼續施用毒品之傾向，於95
    年8月8日執行完畢釋放，距本次施用毒品已逾3年，應再次
    令其入勒戒處所施以觀察、勒戒，從而，檢察官聲請裁定被
    告送勒戒處所執行觀察、勒戒，核無不合，應予准許等語。
二、抗告意旨略以：本件檢察官聲請觀察、勒戒前未開庭訊問被
    告，聲請書未敘明有何不適合為戒癮治療而聲請觀察、勒戒
    之原因；又原審法院亦未開庭給予答辯機會以保障被告之聽
    審權，且未說明何以不給予戒癮治療之理由，即遽為裁准檢
    察官之聲請，檢察官之聲請及原審裁定均有瑕疵；又被告為
    家中經濟支柱，若命接受觀察、勒戒，將對家中經濟產生重
    大影響，亦將使被告欠缺親情支持以戒除毒癮，爰請求撤銷
    原裁定，給予戒癮治療之機會等語。
三、按犯毒品危害防制條例第10條之罪者，檢察官應聲請法院裁
    定，令被告入勒戒處所觀察、勒戒，其期間不得逾2月；犯
    第10條之罪者，於犯罪未發覺前，自動向衛生福利部指定之
    醫療機構請求治療，醫療機構免將請求治療者送法院或檢察
    機關；依前項規定治療中經查獲之被告，應由檢察官為不起
    訴之處分，但以一次為限；本法第20條第1項及第23條第2項
    之程序，於檢察官先依刑事訴訟法第253條之1第1項、第253
    條之2第1項第4款至第6款或第8款規定，為附條件之緩起訴
    處分時，不適用之；前項緩起訴處分，經撤銷者，檢察官應
    繼續偵查或起訴；檢察官依刑事訴訟法第253條之2第1項第6
    款規定為緩起訴處分前，應徵詢醫療機構之意見；必要時，
    並得徵詢其他相關機關（構）之意見；刑事訴訟法第253條
    之2第1項第6款規定之緩起訴處分，其適用戒癮治療之種類
    、實施對象、內容、方式、執行醫療機構或其他機構與其他
    相關事項之辦法及完成戒癮治療之認定標準，由行政院定之
    ，毒品危害防制條例第20條第1項、第21條、第24條分別定
    有明文。是毒品危害防制條例第20條第1項關於觀察、勒戒
    之規定，係屬強制規定，除於毒品危害防制條例第21條第1
    項所稱犯同條例第10條之罪者，於犯罪未發覺前，自動向衛
    生福利部指定之醫療機構請求治療，醫療機構免將請求治療
    者送法院或檢察機關之情形；或檢察官審酌個案情形，依同
    法第24條第1項為附完成戒癮治療之緩起訴處分，可排除適
    用觀察、勒戒之程序外，凡經檢察官聲請且符合法定要件者
    ，法院即應據以裁定，尚無自由斟酌以其他方式替代或得以
    其他原因免予執行之權。又檢察官選擇向法院聲請裁定令被
    告入勒戒處所接受觀察、勒戒，或對行為人為附命完成戒癮
    治療之緩起訴處分，均屬立法者給予檢察官之職權，尚非得
    認係施用毒品者所享有之權利，或有依其意願選擇之餘地，
    縱被告提出該項聲請，亦僅在促請檢察官注意得否予以適用
    ，檢察官並不受被告聲請之拘束。再修正施行後之毒品危害
    防制條例第20條第3項所定：依本條第1項、第2項為觀察、
    勒戒或強制戒治執行完畢釋放後，3年後再犯第10條之罪者
    ，仍適用本條第1項、第2項規定之觀察、勒戒或強制戒治。
    此所謂「3年後再犯」，只要本次再犯（不論修正施行前、
    後）距最近1次觀察、勒戒或強制戒治執行完畢釋放，已逾3
    年者，即該當之，不因其間有無犯第10條之罪經起訴、判刑
    或執行而受影響（最高法院109年度台上大字第3826號刑事
    大法庭裁定意旨參照）。
四、經查：　　　
  ㈠被告於上揭時地施用第二級毒品甲基安非他命之事實，業據
    被告於檢察事務官詢問時坦承不諱（見臺灣新北地方檢察署
    108年度毒偵字第1180號影卷第7、8頁），且被告為警查獲
    後所採集之尿液送驗結果，確呈安非他命及甲基安非他命陽
    性反應，有臺灣尖端先進生技醫藥股份有限公司濫用藥物檢
    驗報告（檢體編號:091416）、臺北市政府警察局偵辦毒品
    案件尿液檢體委驗單（見臺灣臺北地方檢察署107年度毒偵
    字第4028號影卷第21、23頁）在卷可憑，被告於前開時地施
    用第二級毒品甲基安非他命之犯行足堪認定。又被告前於95
    年間因施用毒品案件，經觀察、勒戒後，認無繼續施用毒品
    之傾向，於95年8月8日執行完畢釋放，其後雖曾多次因施用
    毒品案件經法院判決有罪確定及執行，惟並無再度經觀察、
    勒戒或強制戒治之紀錄，有本院被告前案紀錄表在卷可稽。
    被告本案所為（107年8月13日）距其最近1次因犯施用毒品
    罪經觀察、勒戒執行完畢釋放日（即95年8月8日）既已逾3
    年，依據前揭說明，即應再令觀察、勒戒，且不因其間是否
    另犯該罪經起訴、判刑或執行而有不同。
  ㈡檢察官是否對被告為緩起訴處分，得本於法條規定及立法目
    的，妥為斟酌、裁量，始予決定，除經檢察官審酌個案情形
    ，為附命完成戒癮治療之緩起訴處分，可排除觀察、勒戒之
    適用外，即應向法院聲請裁定將被告送勒戒處所觀察、勒戒
    ，非謂被告不具有毒品戒癮治療實施辦法及完成治療認定標
    準所定不適合為戒癮治療之事由存在，檢察官即應為附命完
    成戒癮治療之緩起訴處分。再觀諸毒品危害防制條例之全部
    條文，並無課以檢察官於聲請觀察、勒戒裁定前，應訊問被
    告是否同意觀察、勒戒之規定，檢察官亦無於聲請書中說明
    不命被告接受戒癮治療理由之義務，如檢察官欲依毒品危害
    防制條例第24條規定，以緩起訴方式替代觀察、勒戒時，方
    應詢問行為人是否同意接受戒癮治療。準此，檢察官對「初
    犯」或「3年後再犯」施用毒品罪行之行為人，究應採行附
    命完成戒癮治療之緩起訴處分，或向法院聲請觀察、勒戒之
    處遇措施，要屬檢察官之裁量職權，非法院所得介入或審酌
    ，亦無因被告之個人或家庭因素而免予執行之餘地。又毒品
    危害防制條例所規定之觀察、勒戒處分，其立法意旨在幫助
    施用毒品者戒除毒癮，該處分之性質非為懲戒行為人，而係
    為消滅行為人再次施用毒品之危險性，目的在戒除行為人施
    用毒品之身癮及心癮措施；觀察勒戒係導入一療程觀念，針
    對行為人將來之危險所為預防、矯治措施之保安處分，以達
    教化與治療之目的，可謂刑罰之補充制度，從而毒品危害防
    制條例本身所規定之觀察、勒戒及強制戒治等保安處分，雖
    兼具剝奪自由權利之性質，卻有刑罰不可替代之教化治療作
    用。是該條例規定之觀察、勒戒處分及附命完成戒癮治療之
    緩起訴處分，何者對於施毒者較為有利，端在何種程序可以
    幫助施用毒品之人戒除施用毒品之行為，尚非可由法院逕行
    認定附命完成戒癮治療之緩起訴處分對施用毒品者係較有利
    。復按裁定因當庭之聲明而為之者，應經訴訟關係人之言詞
    陳述；又為裁定前有必要時，得調查事實，刑事訴訟法第22
    2條定有明文。是裁定與判決不同，以不經言詞陳述為原則
    ，除有上揭所列或刑事訴訟法第十章與被告羈押相關之裁定
    等情形外，並無須經當事人言詞陳述之規定，均依書面審理
    （最高法院102年度台抗字第368號裁定意旨參照），毒品危
    害防制條例並未明定法院須經開庭審理程序，始得為觀察、
    勒戒之裁定，與刑事訴訟法羈押被告須先行訊問之法定程序
    原則有別。
　㈢查本案係檢察事務官依檢察官之指揮，於108年3月27日傳喚
    被告到庭，給予陳述意見之機會，並參酌被告願意接受戒癮
    治療之意見後，經檢察官於108年4月22日以108年度毒偵字
    第1180號為附命完成戒癮治療之緩起訴處分，緩起訴期間自
    108年5月11日至109年11月10日止，然被告於緩起訴期間因
    尿液檢驗結果呈安非他命、甲基安非他命陽性反應，而違背
    應遵守、履行之事項，經檢察官於109年4月30日以109年度
    撤緩字第154號為撤銷緩起訴處分，有偵訊筆錄、上開各處
    分書及臺灣新北地方檢察署檢察官緩起訴處分命令通知書在
    卷可稽（見臺灣新北地方檢察署108年度毒偵字第1180號影
    卷第7、8、15、16、20頁；109年度撤緩字第154號影卷第6
    頁)。被告既曾於緩起訴期間再次施用毒品經檢察官撤銷緩
    起訴處分而未完成戒癮治療，即難認得與觀察、勒戒處遇「
    已執行完畢」等同視之，是檢察官以被告施用毒品犯行明確
    ，且戒癮治療對被告並未能達到教化與治療之目的，因而向
    法院聲請觀察、勒戒，自屬檢察官職權之適法行使。又原審
    未傳訊被告到庭陳述意見，逕依本件案卷之訴訟資料書面審
    理後，以被告符合觀察、勒戒之要件，依檢察官之聲請，裁
    定將被告送勒戒處所觀察、勒戒，亦無違反正當程序，或有
    何裁量違法，檢察官之聲請及原審之裁定均難認有瑕疵。至
    被告其餘所稱家庭、經濟等因素，亦非審酌應否為觀察、勒
    戒之考量事由，尚無從執此認原裁定有所違誤。本件檢察官
    聲請觀察、勒戒，係符合法定要件，其裁量之判斷既無重大
    明顯瑕疵，亦無濫用或不當情形，自應尊重檢察官職權之行
    使，不得任意指為違法。
五、綜上所述，原審依毒品危害防制條例第20條第1項、第3項及
    觀察勒戒處分執行條例第3條第1項規定，裁定被告應送勒戒
    處所觀察、勒戒，經核並無違誤。抗告意旨猶執前詞指摘原
    裁定不當，請求撤銷原裁定，為無理由，應予駁回。　　 
據上論斷，應依刑事訴訟法第412條，裁定如主文。
中　　華　　民　　國　　110 　年　　8 　　月　　17　　日
                  刑事第一庭    審判長法　官  李釱任 
                                      法　官  呂煜仁 
                                      法　官  林庚棟  
以上正本證明與原本無異。
不得再抗告。
                                      書記官  陳漢朝
中　　華　　民　　國　　110 　年　　8 　　月　  18　 日